---
title: "TP_Final"
author: "Catalina Zaza"
date: "2023-01-24"
output: 
    prettydoc::html_pretty:
      theme: hpstr
      hightlight: github

---

TP integrador Moodulos 1 y 2
Diplomatura en CSCyHD 2022-2023: Comisión B


```{r}
#install.packages("prettydoc")
library(prettydoc)

#install.packages("rmdformats")
library(rmdformats)
```
    
## 1. Departamentos con mayores salarios, expresados en un mapa coroplético

```{r setup, include=FALSE}
knitr::opts_chunk$set(echo = TRUE)
#descargo los paquetes que necesito para visualizar y manipular las bases de datos
library(ggplot2)
library(tidyverse)
library(sf)
library(openxlsx)
library(viridis)
library(viridisLite)
library(dplyr)

```

Para el armado de este trabajo se utilizó de las cuatro tipo de
aperturas disponibles en el dataset, la cuarta, que contiene la
totalidad de las relaciones laborales asalariadas registradas en la
economía (incluyendo tanto al total de las empresas privadas como las
empresas con participación estatal mayoritaria); además de abarcar a
todo el sector público)

![Fuente: Detalle de la metodología empleada para la construccion de
series. Ministerio de Desarrollo Productivo de la Nacion Argentina
(MDP)](base/grafico_metodologico.png)

```{r echo=TRUE}
#descargo las bases de datos a utilizar
departamentos <- read_sf("base/departamentos_arg.geojson")
salarios <- read_csv("base/w_mean_depto_total_letra.csv")
diccionarios_depto <- read.csv('base/diccionario_cod_depto.csv')
diccionarios_clases <- read.csv('base/diccionario_clae2.csv')

```

## 1) Identificar los departamentos con mayores salarios, expresados en un mapa coroplético

```{r echo=TRUE}
#hago una mega base con toda la información disponible.
base_completa <- salarios %>% 
  left_join(diccionarios_depto) %>% 
  left_join(diccionarios_clases)

```

```{r echo=TRUE}
#examino las clases de la variable codigo_departamento_indec 
class(departamentos$codigo_departamento_indec) #character
class(base_completa$codigo_departamento_indec) #numeric

#como son 2 clases diferentes, paso todo a numeric para que sea posible joinear despues

departamentos <- departamentos %>% 
  mutate(codigo_departamento_indec = as.numeric(codigo_departamento_indec))

```

```{r echo=TRUE}
#transformo y limpio mi base 
base_completa <- base_completa %>% 
  select(fecha, codigo_departamento_indec, w_mean) %>% #descarto las columnas que no utilizo
  filter(!is.na(codigo_departamento_indec)) %>% #quito los NA
  filter(fecha=="2022-11-01") %>% #me quedo con la fecha mas actual
  group_by(codigo_departamento_indec) %>%  #agrupo
  summarise(media = mean(w_mean)) #media de salarios por departamento
```

```{r echo=TRUE}
#join de ambas bases
map <- departamentos %>%
  inner_join(base_completa) 
```

```{r echo=TRUE}
options(scipen=999) #evita la notacion cientifica en el grafico

#grafico
ggplot(map) +
  geom_sf(aes(fill = media), color = "black")+
  scale_fill_viridis_c() +
  labs(title = "Media salarial por departamento en Argentina",
       subtitle = "Datos de enero 2022",
       fill = "Media salarial", 
       caption= "Elaboración propia en base al MDP, 2022") + 
  theme_void()
```

## 2. Grafico de barras expresando los 5 sectores de actividad con salarios más bajos

```{r echo=TRUE}
#renombro la base que utilicé en el ejercicio anterior
diccionario_clae <- read.csv("base/diccionario_clae2.csv")
depto_letra <- read_csv("base/w_mean_depto_total_letra.csv") 
```

```{r echo=TRUE}
#Join de letras de actividad con su descripcion
sectores_actividad <- left_join(x=depto_letra, y=diccionario_clae) %>%
  rename(sector_actividad=letra_desc) #cambio el nombre de la columna para que sea mas facil manipular
```

```{r echo=TRUE}
sectores_actividad_bajos <- sectores_actividad%>% 
  select("fecha", "codigo_departamento_indec", "id_provincia_indec", "letra", "w_mean", "sector_actividad") %>% #descarto las columnas a no utilizar
  group_by(sector_actividad) %>%
  summarise(media=mean(w_mean)) %>% #unifico los sectores de actividad
  filter(!is.na(sector_actividad)) %>% #quito los NA
  arrange(media) %>% #ordeno los valores
  mutate(top_bajos=row_number()) %>% #creo un ranking
  filter((top_bajos<=5)) %>% #me quedo con el top 5 de salarios mas bajos por sector
  mutate(sector_actividad=case_when(sector_actividad==" SERVICIOS DE ALOJAMIENTO Y SERVICIOS DE COMIDA"~"ALOJAMIENTO Y COMIDA",
                                  sector_actividad==" SERVICIOS INMOBILIARIOS"~sector_actividad,
                                  sector_actividad==" ACTIVIDADES ADMINISTRATIVAS Y SERVICIOS DE APOYO"~"ACTIVIDADES ADMINISTRATIVAS",
                                  sector_actividad==" SERVICIOS  ARTÍSTICOS, CULTURALES, DEPORTIVOS  Y DE ESPARCIMIENTO"~"DEPORTE Y CULTURA",
                                  sector_actividad==" ENSEÑANZA"~sector_actividad)) #organizo las etiquetas de cada sector para que sea mas legible
 

```

```{r echo=TRUE}
#Grafico
ggplot(sectores_actividad_bajos, aes (x=fct_reorder(sector_actividad,top_bajos),
                                      y=media, 
                                      fill = sector_actividad))+ #ordeno los valores de x de menor a mayor para que sea más clara su lectura
  geom_col()+
  geom_text(aes(label=round(media), hjust = 0.5))+
  theme_minimal()+
  scale_color_viridis_d()+
  theme(axis.text.x=element_blank())+ 
  theme(axis.text.y=element_blank())+#descarto el texto del eje x e y para que sea mas simple de visualizar el grafico
  labs(title="Salarios más bajos",
       subtitle="Discriminados por los 5 sectores de actividad menos rentados",
       fill="Sector de actividad",
       x=NULL,
       y="Salario promedio",
       caption="Elaboración propia en base a datos del MDP, 2022")
  
```

## 3. Elija 4 sectores de actividad (los cuales se distinguen por la letra) o grupos de sectores y visualice la evolución de los salarios a lo largo de los años disponibles

```{r echo=TRUE}
library(lubridate) #para maniobrar fechas
library(gganimate) #para hacer graficos animados
```

```{r echo=TRUE}
#vuelvo a utilizar mi base de datos "sectores_actividad"
evolucion_salarios <- sectores_actividad %>% 
  mutate(anio=year(fecha)) %>% #utilizo lubridate para extraer solo el año de cada fecha
  group_by(anio, letra, sector_actividad) %>% #agrupo por fecha y por letra
  summarise(media=round(mean(w_mean, digits = 0))) %>% #hago la media por año y por sector  
  mutate(sector_actividad = case_when(sector_actividad== " AGRICULTURA, GANADERÍA, CAZA, SILVICULTURA Y PESCA" ~ "AGROINDUSTRIA",
                                      sector_actividad=="EXPLOTACION DE MINAS Y CANTERAS" ~ "MINERIA",
                                      sector_actividad==" INDUSTRIA MANUFACTURERA" ~ "MANUFACTURA",
                                      sector_actividad== " SUMINISTRO DE ELECTRICIDAD, GAS, VAPOR Y AIRE ACONDICIONADO" ~ "ENERGIA")) %>% #simplifico las etiquetas de los sectores que voy a usar
  filter(letra %in% c("A","B", "C", "D")) #selecciono 4 sectores de actividad por la letra que coincide con el sector

```

```{r echo=TRUE}
#grafico 
ggplot(evolucion_salarios)+
  geom_col(aes(x=media, 
               y=sector_actividad, 
               fill=sector_actividad), 
           show.legend = FALSE)+
  geom_text(aes(x=media, 
                y=sector_actividad, 
                label=sector_actividad, 
                hjust = 0), 
            size=2)+
  theme_minimal()+
  #theme(axis.text.x=element_blank())+ 
  theme(axis.text.y =element_blank())+#saco el eje Y para que quede mas claro
  facet_wrap(vars(anio))+ #ordeno para que muestre por año
  labs(x="",
       y= "",
       title= "Evolución de salarios",
       subtitle = "Con datos disponibles del periodo 2014-2022",
       caption="Elaboración propia en base a datos del MDP, 2022")+
  theme(plot.title = element_text(size = 20, hjust=0.1))+ #hago correcciones a la ubicacion del titulo y subtitulo
  theme(plot.subtitle = element_text(size = 13, hjust=0.1))
```

```{r echo=TRUE}
#grafico animado 
ggplot(evolucion_salarios, aes(group=sector_actividad))+
  geom_col(aes(x=media, 
               y=sector_actividad, 
               fill=sector_actividad), 
           show.legend = FALSE)+
  geom_text(aes(x=media, 
                y=sector_actividad, 
                label=media, #en este grafico no me sale redondeado como en la base
                hjust = 0))+
  theme_minimal()+
  theme(axis.text.x=element_blank())+ 
  labs(x="",
       y= "",
       title= "Evolución de salarios",
       subtitle = "Con datos disponibles del  año: {frame_time}", 
       caption="Elaboración propia en base a datos del MDP, 2022")+
  theme(plot.title = element_text(size = 20))+ 
  theme(plot.subtitle = element_text(size = 13))+
  transition_time(round(anio, digits = 0)) #aca traté de redondear pero no me salio
       
       
      
```
